臺灣高等法院民事判決　　　　　　　　　 94年度上字第318號
上　訴　人　　甲○○
訴訟代理人　　張麗玉律師
被　上訴人　　乙○○
訴訟代理人　　沈棱律師
上列當事人間因返還借款等事件，上訴人對於中華民國93年12月
21日台灣台北地方法院92年度訴更一字第43號判決提起上訴，經
本院於94年9月14日言詞辯論終結，判決如下：
  主  文
上訴駁回。
第二審訴訟費用由上訴人負擔。
  事實及理由
一、本件上訴人起訴主張：上訴人與被上訴人之配偶即訴外人廖
    定一（廖定一已於民國〈下同〉90年11月間死亡，被上訴人
    為廖定一之繼承人）為大學同學，二人分別開立甲○○結構
    技師事務所及佳霖工程股份有限公司（下稱佳霖公司），自
    85年間起即陸續在淡水及台北市○○路○段415號11樓之6合
    署辦公，因上訴人時常往來於台灣與美國，即將上訴人事務
    所部分事務委由廖定一代為處理；於86年間，廖定一共代上
    訴人向華業建築師事務所（下稱華業事務所）收得台茂（理
    成）南崁購物中心之設計費新臺幣（下同）3,712,500元（
    原設計費用為4,125,0 00元，扣除10%之執行業務所得稅412
    ,500 元後即為3,712,50 0元，下稱系爭款項）之付款支票
    ，廖定一並要求華業事務所塗銷上開付款支票上關於禁止背
    書轉讓之記載，且在上開付款支票蓋用上訴人交廖定一保管
    之印章後存入佳霖公司之帳戶而未將系爭款項交付與上訴人
    ，嗣經上訴人發現後，因廖定一表示財務困難而先挪用，上
    訴人遂念同窗之誼而同意將系爭款項借予廖定一，上訴人並
    以起訴狀繕本之送達用以催告被上訴人即廖定一之繼承人於
    一個月內返還系爭款項。另廖定一於87年間向上訴人在美國
    經營之CAE,Inc.公司買受價金共美金16,020元之結構工程軟
    體，但廖定一僅於87年3月31日付款200,000元（折合美金
    6,060元），尚有美金9,960元未給付，CAE,Inc.公司並將前
    開未付價金債權轉讓與上訴人。從而上訴人自可向被上訴人
    請求給付3,712,50 0元、美金9,960元，及自起訴狀繕本送
    達翌日起至清償日止，按年息5%計算之利息。原審為上訴人
    全部敗訴之判決，上訴人不服提起上訴，並於本院聲明：
    (一)原判決廢棄。(二)前開廢棄部分，被上訴人應給付上訴人
    3,712,500元、美金9,960元及自起訴狀繕本送達翌日起至清
    償日止，按年息5%計算之利息。(三)第一、二審訴訟費用由被
    上訴人負擔。(四)願供擔保，請准宣告假執行。
二、被上訴人則以：被上訴人與廖定一縱有夫妻之實，但未在台
    灣結婚，亦未在國內、外為結婚之登記或註冊。廖定一於85
    年自美國返回台灣地區與友人成立佳霖公司時，因廖定一僅
    具有美國土木建築結構技師執照，遂徵得上訴人之同意借用
    上訴人技師執照開業，並按月給付上訴人200,000元作為對
    價，廖定一即於86年間以上訴人之技師名義向華業事務所取
    得台茂南崁購物中心之土木建築結構設計案，且該案實際上
    亦由佳霖公司完成，僅係以上訴人名義取得該案，因而必須
    以上訴人名義請款，上訴人與被上訴人間並無借貸關係，亦
    非代理上訴人取得系爭款項。另廖定一亦未向CAE,Inc.公司
    購買結構工程軟體，上訴人所言均非真正等語，資為抗辯，
    並於本院聲明：(一)上訴駁回。(二)上訴費用由上訴人負擔。(三)
    如受不利益判決時，願供擔保，請准宣告免為假執行。
三、兩造不爭之事實
　　(一)查86年間訴外人廖定一向華業事務所領得台茂（理成）南
  　　崁購物中心之設計費3,712,500元（原設計費4,125,000元
    、扣除百分之10之執行業務所得稅412,500元後為3,712,500
    元）之付款支票、最後將支票存入廖定一與友人共同開設之
    佳霖公司。業據上訴人提出華業事務所出具之收據影本5紙
    、及付款支票4紙，且有富邦商業銀行南京東路分行93年2月
    12 日所發（93）富銀南字第26號函、台北銀行敦南分行
    93年3月30日北銀敦南字第9360005700號函附卷可稽（見原
    審訴字卷第4-7頁、73頁）。
    (二)另上訴人收到廖定一所付支票款20萬元已據上訴人提出TN
      2,122,370台北銀行敦南分行支票乙紙附卷可稽（見原審
      訴更一卷第95頁）。
四、兩造爭執要旨：(一)被上訴人與訴外人廖定一是否為夫妻關係
　　？(二)上訴人是否有委任廖定一向華業事務所收取設計報酬費
　　？或將該設計報酬費合意成立消費借貸關係？(三)上訴人與訴
　　外人廖定一間是否有借牌取得台茂（理成）南崁購物中心土
　　木建築結構設計案之事實？(四)上訴人與被上訴人之被繼承人
　　廖定一是否存有買賣二套結構工程軟體之法律關係？茲分別
　　說明之：
　　(一)被上訴人與訴外人廖定一為夫妻關係，被上訴人為廖定一
　　　之繼承人：
      上訴人主張被上訴人與廖定一具有婚姻關係而為廖定一繼
      承人部分，業經被上訴人訴訟代理人於原審調查中陳述：
      被告 (即被上訴人)為廖定一之配偶，兩人係在美國結婚
      等語（見原審92年12月23日準備程序筆錄）明確可按，核
      與證人侯羿、沈娟及吳麗卿於該院調查時證述：被告（即
      被上訴人）與廖定一有結婚等語均相符（分見原審93年4
      月20日及93年11月15日準備程序筆錄），且廖定一於申報
      86年綜合所得稅時亦自行填報配偶為被上訴人，復有財政
      部臺北市國稅局士林稽徵所93年11月1日所發財北國稅士
      林綜所字第0930020079號函在卷可參（見原審訴更一卷第
      178頁），是被上訴人事後復以伊與廖定一並未辦理結婚
      登記及是否具備公開儀式或二人以上之證人等提出抗辯，
      自應由被上訴人就其與廖定一不符合結婚之相關要件負舉
      證責任，但被上訴人於本件言詞辯論終結前均未就此點提
      出任何證據，則被上訴人此答辯尚難憑採。
    (二)被上訴人之配偶廖定一並未受上訴人之委任向華業事務所
      收取系爭款項，亦未向上訴人借貸系爭款項：
      按「當事人主張有利於己之事實者，就其事實有舉證之責
      任」民法第277條前段定有明文。查本件被上訴人否認其
      被繼承人廖定一受上訴人之委任取得系爭款項，或因財務
      關係向上訴人借貸系爭款項，上訴人主張委任關係，或借
      貸關係存在，自應由其負舉證之責任，惟上訴人一直無法
      舉證證明其與廖定一間，有何委任關係，其委任究有償或
      無償？若廖定一確有受上訴人之委任領取系爭款項，何以
      相隔6年，且受任人已死亡後始向委任人之繼承人提出返
      還因處理委任事務，所收取之金錢物品及孳息，顯與經驗
      法則有違。至於消費借貸方面，上訴人亦未證以實其說
      ，被上訴人有將系爭款項存入佳霖公司帳戶內之事實，但
      此係廖定一向上訴人借牌向華業事務所取得台茂（理成）
      南崁購物中心之設計費（詳如後述），並非向上訴人借貸
      而得之款項，上訴人94年8月9日之準備書(一)狀所附上證
      (四)事件 (見本院卷第71頁)有關被上訴人曾經營之佳霖公
      司於86年度所陳報繳納之公司綜合所得稅資料，其中已明
      白記載：「民國86年度本公司業務上全部收入正確數字如
      下：華業建築事務所開立支票共計5筆，給甲○○結構事
      務所，自86年1月至86年12月全年日期，給付總額
      NT$4,125,000，扣繳稅額NT$412,500，給付淨額
      3,712,500（即本件系爭之金額）」。因之，此足以證明
      系爭”南崁購物中心土地建築結構設計費”確係屬於該佳
      霖公司所得，否則焉據以為報稅資料，且佳霖公司與廖定
      一為不同之個體，系爭支票既存入佳霖公司之帳戶內，此
      為兩造所不爭，如係廖定一私人向上訴人借貸，何以將個
      人借貸款存入公司之帳戶內？總之，本件上訴人就主張上
      訴人與廖定一間有委任或借貸關係，均未盡舉證之責。
　　(三)被上訴人之被繼承人廖定一係向上訴人借牌，取得台茂（
  　　理成）南崁購物中心土木建築設計案：
      經查：證人即曾任佳霖公司員工之吳麗卿原審到庭結稱：
      伊曾為佳霖公司之員工，臺茂南崁購物中心土木建築結構
      設計案係由佳霖公司承接，主要係由佳霖公司鄒宗顯、
      廖定一、鄧鎮邦、伊及另一繪圖員負責處理，使用之軟體
      為臺灣地區結構計算都用的ETABS軟體，雖然廖定一有提
      到說原告（即上訴人，以下同）要佳霖公司使用原告之軟
      體，但因在趕東西，所以沒有使用原告之軟體，而作業當
      時原告並無任何人員參與該案之處理，也不曾看過任何原
      告提供之資料，且該案作業完畢後，亦未經原告確認，另
      廖定一亦曾告知原告曾向佳霖公司拿上開臺茂南崁購物中
      心結構計算ETABS 檔案，所以原告當然可以將檔案轉成原
      告自己之軟體。此外，因原告之章及技師戳記均在佳霖公
      司，所以知道原告與廖定一間有借牌的事等語（見原審
      93年11月15日準備程序筆錄第8頁至第12頁）；證人侯羿
      結稱：臺茂南崁購物中心案係由廖定一承攬並負責結構設
      計，當時廖定一在臺灣地區並無執照，所以就向原告借結
      構技師牌照，而工程界當時之慣例就是以執照上之名義人
      為承攬人，所以華泰建築師事務所才與原告簽約，原告並
      無另外之辦公室或相關工作人員，原告之事務所是註冊在
      佳霖公司的地址，伊去佳霖公司時，都是看到佳霖公司的
      工作人員在作業，並沒有原告之人員在該處工作。伊曾聽
      原告提到將牌照借給廖定一之事，但時間、地點已經無法
      說出來，也不記得當時現場有無其他人，但原告之前亦曾
      詢問伊是否願意向原告借牌，而伊去找廖定一時，亦曾看
      到有兩張牌照，廖定一即告知是跟原告借來的牌照，至於
      借牌之費用，伊僅知道大約為每年新臺幣20萬元，但不是
      很清楚等語（見原審93年3月22日準備程序筆錄第2頁至第
      3 頁）；證人沈娟亦結證稱：伊與廖定一為很久之朋友，
      沒有在佳霖公司上班但有幫廖定一處理公司成立之細節，
      據伊所知，廖定一與臺茂南崁購物中心營造商之老闆為很
      好之朋友，廖定一與該老闆洽談案件時間很長，廖定一洽
      談回來會向伊詢問接工程的法律問題，所以伊知悉臺茂南
      崁購物中心案係由佳霖公司以原告之名義承接，當時因廖
      定一僅有美國的執照，並無臺灣之執照，而原告與廖定一
      為同學，原告要返回美國，所以原告才將牌照借予原告使
      用，佳霖公司從斯時起才掛原告事務所之招牌，至於借牌
      費係由廖定一與原告談的，伊僅知道以年為單位計算，但
      伊未親眼目睹且亦不知道如何支付，且上開案件之實際承
      作，因為鄧鎮邦與廖定一係採分別處理計算繪圖及業務之
      工作，所以上開案子應該係由佳霖公司之鄧鎮邦負責，原
      告事務所並無任何員工參與等語（見原審93年3月22日準
      備程序筆錄第2頁至第8頁），可知臺茂南崁購物中心之土
      木建築結構設計案實際上係由廖定一洽談而以上訴人所開
      立之事務所名義向業主承攬，且該案之實際作業亦係由廖
      定一所開立之佳霖公司人員處理，上訴人或其事務所人員
      未曾參與該案之作業，被上訴人所辯堪以採信，則廖定一
      所開立之佳霖公司自有取得該案報酬之權，實難認廖定一
      係代上訴人向業主收得款項而有返還上訴人之義務。至於
      上訴人所提出以上訴人所有之軟體計算臺茂南崁購物中心
      土木建築結構計算之相關資料（即原證八），僅能證明上
      訴人曾取得臺茂南崁購物中心土木建築結構計算之相關資
      料，並無法證明該計算係由上訴人或上訴人事務所人員所
      為，亦難採為上訴人有利之認定，上訴人所提廖定一代其
      收得系爭款項主張，洵屬無據。
    (四)廖定一並無向上訴人買入二套結構工程軟體之事實：
　　　1.上訴人另主張廖定一曾向CAE,Inc.公司購買結構計算軟
        體，廖定一業已以支票號碼為TN0000000號、票面金額
        為新臺幣20萬元之支票支付定金，尚有美金9,960元未
        給付一節，並提出相關資料（即原證三、原證七，因無
        具體名稱，下分稱原證三、原證七）為證，為上訴人所
        否認，並爭執上訴人提出原證三及原證七上「廖定一」
        、「DannyT.Liao」簽名及印文之真正，且辯以：上訴
        人所主張之前開支票為用以支付借牌費之用等語。經查
        ：證人沈娟於原審到庭結證稱：廖定一平常跟中國人書
        信往來都是用中文，且亦習慣使用中文，伊曾看過廖定
        一之簽名，但廖定一都簽中文，很少簽英文，原證三之
        簽名很像廖定一之簽名等語（見原審93年11月15日準備
        程序筆錄）；證人吳麗卿到庭結證稱：廖定一在臺灣地
        區都是用中文，伊未曾看過廖定一之英文簽名等語（見
        同上準備程序筆錄），可知廖定一文字使用習慣係以中
        文為主。而經原審當庭勘驗上訴人提出之原證三及原證
        七正本，原證三內容均為英文，正本僅「Danny T.
        Liao 」為藍色原子筆書寫，餘為打字，復參以上訴人
        為廖定一大學同學亦能使用中文之情，廖定一與上訴人
        書信往來時全數使用英文製作，實難認與常情事理相符
        ；另原證七正本僅「Payer:廖定一Danny T.Liao」、「
        Payee:甲○○CYang」以黑色原子筆書寫，餘記載均為
        影印，並無法確認原證七簽名部分是否即用以確認原證
        七其上記載之相關文字內容，且核對佳霖公司之公司登
        記卷宗與原證七上之「廖定一」印文，原證七上之「廖
        定一」印文與廖定一用以辦理公司登記資料之印文亦不
        相符，況支票號碼為TN0000000號、票面金額為新臺幣
        20萬元、受款人為上訴人及發票人為佳霖公司之支票，
        亦僅能證明佳霖公司曾支付上訴人新臺幣20萬元，並無
        法證明該筆款項給付之原因。
      2.上訴人於原審附證(三)信件，縱使為真，但其中DEPOSIT
        字義為「定金」，非為「價款」先交付定金，此並不證
        明已有交付系爭結構軟體之事實，況向公司預訂購物品
        ，二造間理應有買賣契約存在，且上訴人亦自承並未交
        貨，既未交貨，焉要求付款之理，況若買方違約不買，
        賣方沒收訂金即可，豈有強迫買賣之理。
      3.證人沈娟及吳麗卿於原審均證稱廖定一並未用到上訴人
        提供之系爭軟體（見原審卷第185-187頁）。更遑論被
        上訴人向上訴人購買系爭軟體之情。
五、綜上所述，本件上訴人並無法舉證證明其與被上訴人之被繼
    承人廖定一間有委任、消費借貸及買賣關係。從而其依民法
    第478條、541條第1項之規定求為判命被上訴人給付371萬
    2千500元，及依民法第367條，求為判命被上訴人給付美金
    9,960元本息，尚乏依據，不應准許。原審判決上訴人敗訴
    ，核無不合應予維持，上訴論旨，仍執陳詞，斤斤指摘原判
    決不當，聲明廢棄改判，為無理由，應予駁回上訴。
六、本件事證已臻明確，兩造其餘之攻防方法，經審酌後，認與
    判決結果不生影響，無庸逐一論述，併此敘明。
中　　華　　民　　國　　94　　年　　9 　　月　　28　　日
　　　　　　　　　  民事第15庭審判長法　官  許正順
　　　　　　　　　　　　　　　　    法　官  張  蘭
　　　　　　　　　　　　　　        法　官  郭松濤
正本係照原本作成。
如不服本判決，應於收受送達後20日內向本院提出上訴書狀，其
未表明上訴理由者，應於提出上訴後20日內向本院補提理由書狀
（均須按他造當事人之人數附繕本）上訴時應提出委任律師或具
有律師資格之人之委任狀；委任有律師資格者，另應附具律師資
格證書及釋明委任人與受任人有民事訴訟法第466條之一第一項
但書或第二項（詳附註）所定關係之釋明文書影本。
中　　華　　民　　國　　94　　年　　9　 　月　　30　　日
　　　　　　　　　　　　　　　　　　書記官  方素珍
附註：
民事訴訟法第四百六十六條之一（第一項、第二項）：
對於第二審判決上訴，上訴人應委任律師為訴訟代理人。但上訴
人或其他法定代理人具有律師資格者，不在此限。
上訴人之配偶、三親等內之血親、二親等內之姻親，或上訴人為
法人、中央或地方機關時，其所屬專任人員具有律師資格並經法
院認為適當者，亦得為第三審訴訟代理人。
